【裁判字號】    99,保險,4
【裁判日期】    991112
【裁判案由】    給付保險金
【裁判全文】
臺灣板橋地方法院民事判決               99年度保險字第4號
原      告  朱寶元
訴訟代理人  余欽博律師
被      告  國際紐約人壽保險股份有限公司
法定代理人  彭勵志
訴訟代理人  曾淳惠
上列當事人間請求給付保險金事件，經本院於民國99年10月26日
言詞辯論終結，判決如下：
    主  文
被告應給付原告新臺幣壹佰萬元及自民國九十八年十二月八日起
至清償日止，按週年利率百分之十計算之利息。
訴訟費用由被告負擔。
本判決第一項於原告以新臺幣參拾參萬參仟元為被告供擔保後，
得假執行，但被告如以新臺幣壹佰萬元，為原告供擔保後，得免
為假執行。
    事實及理由
一、原告主張：
(一)、緣原告於民國91年7 月30日以自己為被保險人向被告投保儲
    蓄壽險（保單號碼：LAETOO3963），保險期間自民國91年7
    月30日起至113年7月30日止，保險金額為新臺幣（下同）10
    0萬元。嗣原告於98年3月6日因腦出血導致左側肢體無力與
    吞嚥障礙，經急診住入國立臺灣大學醫學院附設醫院（下稱
    臺大醫院）加護病房治療，而經醫師診斷結果，原告係因罹
    患腦出血致左側肢體偏癱，並致言語構音之機能永久殘存障
    害，顯已符合兩造間保險契約之附表所列第五項永久喪失言
    語機能者之完全殘廢情形。原告乃依保險契約之約定向被告
    申請給付完全殘廢保險金100萬元及利息，然為被告所拒，
    迭經原告催請，被告仍置之不理。爰依兩造間保險契約之法
    律關係，請求被告應給付保險金額100萬元及自完全殘廢確
    定日即臺大醫院診斷證明書開立日期98年12月8日起算，按
    週年利率10%計算之利息等語。
(二)、聲明：被告應給付原告100 萬元，及自98年12月8 日起至清
    償日止，按週年利率10% 計算之利息；願供擔保，請准宣告
    假執行。
二、被告則以：系爭保險契約附表完全殘廢項別第五項所定永久
    喪失言語機能者，該項附註二中第(1)款所謂「指構成語言之
    口唇音、齒唇音、口蓋音、喉頭音等之四種語言機能中，有
    三種以上不能發出者」係指語言機能全部喪失之情形。而臺
    大醫院98年12月8日診斷證明書中僅載明原告目前遺存障害
    為言語構音之機能永久遺存顯著障害，且經被告派員親自訪
    視原告，原告雖因言語障害致其部分發音無法清楚表達，然
    其仍可唸出文字並與被告公司人員對話，足見原告之身體狀
    況並未達保險契約所載之完全殘廢之標準。又依臺大醫院鑑
    定之結果，原告除口蓋音完全無法發出外，其餘口唇音、齒
    舌音、喉頭音及綴音均可發出，僅係部分發音會有鼻音添加
    之情形，則其語言狀況仍未符合兩造保險契約附表所稱言語
    機能之喪失之定義，故被告並無給付完全殘廢保險金之義務
    等語置辯。並聲明：原告之訴及其假執行聲請均駁回；如受
    不利之判決，願供擔保請准宣告免為假執行。
三、兩造不爭執之事實：
(一)、原告於91年7 月30日以自己為被保險人，向被告公司投保儲
    蓄壽險（保單號碼：LAETOO3963），保險金額為100 萬元。
(二)、原告於上述保險契約存續期間內，即98年3 月6 日因腦出血
    導致左側肢體無力與吞嚥障礙，經臺大醫院於98年12月8 日
    開立診斷證明書，其中記載原告目前遺存障礙為言語構音之
    機能永久遺存顯著障害。
(三)、兩造保險契約附表完全殘廢項別所列第五項為「永久喪失言
    語或咀嚼機能者」，而所謂言語機能之喪失，依該項附註二
    係指下列三種情形之一者：(1)指構成語言之口唇音、齒唇音
    、口蓋音、喉頭音等之四種語言機能中，有三種以上不能發
    出者。(2)聲帶全部剔除者。(3)因腦部言語中樞神經的損傷而
    患失語症者。
四、本件之爭點及法院之判斷：
    原告主張伊於91年7 月30日以自己為被保險人向被告投保儲
    蓄壽險，嗣於98年3 月6 日因腦出血致其言語構音之機能永
    久遺存顯著障害，已達永久喪失言語機能之完全殘廢情形，
    被告依約應給付保險金100萬元，惟被告迄未給付；被告則
    否認原告有完全殘廢之情形，並以前開情詞置辯。是以，本
    件應審酌之爭執點厥為：原告之症狀是否已達系爭保險契約
    所定言語機能永久喪失之完全殘廢程度？茲析述如下。
(一)、經查，兩造間儲蓄壽險契約第十條第二項約定：「被保險人
    於本契約有效期間內身故或有附表所列完全殘廢之一者，本
    公司給付身故或完全殘廢保險金，其給付金額為下列二者之
    和：(1)當年度保險金額。(2)繳費期間內按日數比例計算當期
    已繳未到期保險費…」。而附表完全殘廢項目所列第五項為
    永久喪失言語或咀嚼機能者，並於附註二註明：「言語機能
    之喪失係指下列三種情形之一者：(1)指構成語言之口唇音、
    齒唇音、口蓋音、喉頭音等之四種語言機能中，有三種以上
    不能發出者。(2)聲帶全部剔除者。(3)因腦部言語中樞神經的
    損傷而患失語症者」。自上開文字之文義觀之，足見兩造對
    於何種情形符合契約所稱之「完全殘廢」情形，已約定係以
    該契約附表所示之完全殘廢項目為標準，此一事實，已甚明
    確。再查，系爭保險契約附表第五項所定之永久喪失言語機
    能者，依其文義記載並未明定以全部喪失為限，且該項附註
    二內再就何謂言語機能之喪失情形，分別詳加說明解釋，文
    義甚為明確清楚。依此，被告辯稱系爭保險契約所指之言語
    機能喪失係指構音機能全部喪失而言，即必須有三種語言機
    能達到完全無法發音之程度等語，顯與系爭保險契約約定不
    符，尚無可採。
(二)、又查，原告經醫師診斷患有腦出血致左側肢體偏癱，併發言
    語構音之機能永久遺存顯著障害之事實，業據原告提出臺大
    醫院98年12月8 日診斷證明書影本1 份為證，且為被告所不
    爭執。被告雖辯稱原告之身體狀況並不符合系爭保險契約附
    表所列之完全殘廢之情形，惟經本院依職權函詢臺大醫院有
    關原告於98年3月6日赴該院就醫治療，其傷勢經治療後，現
    是否符合系爭保險契約附表所載永久喪失言語機能之完全殘
    廢情形？經該院於99年9月29日以校附醫秘字第0990903435
    號函覆稱：「朱寶元先生於98年3月6日發生腦出血，併發構
    音困難，接著於本院復健部接受語言治療至今，現仍有中度
    至嚴重之構音困難，預期無法復原，將留下終身後遺症。目
    前其語言狀況如下：(一）口唇音：可正常發「ㄇ」，其餘
    有鼻音添加。（二）齒舌音：可正常發「ㄋ」，「ㄌ」以「
    ㄋ」取代，其餘不會發（會省略）並以鼻音取代。（三）口
    蓋音：皆不會發（會省略）並以鼻音取代。（四）喉頭音：
    「ㄏ」有鼻音添加，其餘不會發（會省略）並以鼻音取代。
    （五）綴音：有鼻音添加」等語，此有上開醫院函1紙在卷
    可稽（見本院卷第61頁）。據此可知，原告自事故發生迄今
    ，其構成語言之口唇音、齒舌音、口蓋音、喉頭音、綴音之
    語言機能，僅能正常發出「ㄇ」、「ㄋ」，其餘有鼻音添加
    或不會發（會省略）並以鼻音取代，即應認原告已符合系爭
    保險契約附表第五項第一款所定永久喪失言語機能之完全殘
    廢情形，則依系爭保險契約第十條第二項、第十二條之約定
    ，原告請求被告應給付完全殘廢保險金100萬元及自完全殘
    廢確定日即98年12月8日起至清償日止，按週年利息百分之
    10 計算之利息，自屬有據。
五、綜上所述，原告依保險契約之法律關係，請求被告給付100
    萬元，及自98年12月8 日起至清償日止，按週年利率百分之
    10計算之利息，為有理由，應予准許。又兩造陳明願供擔保
    請為宣告假執行或免為假執行，經核均與規定相符，爰分別
    酌定相當之擔保金額予以宣告。
六、因本案事證已臻明確，兩造其餘主張陳述及所提之證據，經
    本院審酌後，認為均與判決結果無影響，爰不一一論述，附
    此敘明。
七、據上論結，原告之訴為有理由，依民事訴訟法第78條、第39
    0 條第2 項、第392 條第2 項，判決如主文。
中    華    民    國    99    年    11    月    12    日
                  民事第三庭    法  官  邱育佩
以上正本係照原本作成
如對本判決上訴，須於判決送達後20日內向本院提出上訴狀
中    華    民    國    99    年    11    月    12    日
                                書記官  彭麗紅

司法院資訊處製作；財團法人民間司法改革基金會備份。
